【裁判字號】    95,保險,2
【裁判日期】    951017
【裁判案由】    給付保險金
【裁判全文】
臺灣宜蘭地方法院民事判決               95年度保險字第2號
原      告  丁○○
訴訟代理人  吳慶隆律師
被      告  國泰人壽保險股份有限公司
法定代理人  戊○○
訴訟代理人  賴盛星律師
複代理人    丙○○
當事人間給付保險金事件，本院於民國95年9月28日言詞辯論終
結，判決如下：
    主      文
被告應給付原告新台幣貳佰萬元，及自民國九十四年七月二十九
日起至清償日止按年息百分之五計算之利息。
原告其餘之訴駁回。
訴訟費用由被告負擔。
本判決於原告以新台幣陸拾陸萬柒仟元供擔保後，得假執行。但
被告如以新台幣貳佰萬元或同額之國泰世華商業銀行一年期可轉
讓定期存單為原告預供擔保，得免為假執行。
原告其餘假執行之聲請駁回。
    事實及理由
一、原告起訴主張之意旨：
  (一)被保險人劉添才於民國93年11月19日以其為要保人及被保險
    人，原告為保險受益人，向被告投保國泰新平安保險，保險
    金額新台幣（下同 ）200萬元，保單號碼0000000000，保險
    期間自93年12月13日午夜12時起至94年12月13日午夜12時止
    ，雙方並立有國泰新平安保險要保書及保險契約條款。嗣訴
    外人劉添才於94年6月8日保險期間內發生意外而死亡，並經
    台灣宜蘭地方法院檢察署檢察官相驗後證實為「意外」死亡
    ，依該保險契約第2條第1項及第13條之約定，被告自應於原
    告備齊相關文件後15日內給付意外死亡之保險理賠金200 萬
    元。詎原告卻以訴外人劉添才非意外死亡為由，拒絕給付意
    外死亡保險金。
  (二)本件被保險人劉添才係意外死亡，被告應依保險契約給付保
    險理賠金：
  1.按保險契約率皆為定型化契約，被保險人鮮有依其要求變更
    契約約定之餘地；又因社會之變遷，保險巿場之競爭，各類
    保險推陳出新，故於保險契約之解釋，應本諸保險之本質及
    機能為探求，並應注意誠信原則之適用，倘有疑義時，應為
    有利於被保險人之解釋，以免保險人變相限縮其保險範圍，
    逃避應負之契約責任，獲取不當之保險費利益，致喪失保險
    應有之功能，及影響保險巿場之正常發展。意外傷害保險乃
    相對於健康保險，健康保險係承保疾病所致之損失；意外傷
    害保險則在承保意外傷害所致之損失。人之傷害或死亡之原
    因，其一來自內在原因，另一則為外在事故（意外事故）。
    內在原因所致之傷害或死亡，係指被保險人因罹犯疾病、細
    菌感染、器官老化衰竭等身體內部因素所致之傷害或死亡；
    至外來事故，則係指內在原因以外之一切事故而言，其事故
    之發生為外來性、偶然性，而不可預見，除保險契約另有特
    約不保之事項外，意外事故均屬意外傷害保險所承保之範圍
    ，此可參見最高法院92年度台上字第2710號及94年度台上字
    第1816號判決。
  2.本件被保險人劉添才之死亡原因係於田中工作時，意外溺斃
    於水溝中，此參諸本件事故處理員警即證人乙○○於鈞院證
    稱：會特別拍出相驗卷第13頁之木板，係因為水溝旁邊有缺
    口，放置木板可以將水引入田裡，因為死者是種田的，所以
    木板是用來擋水的，以便引水進入他的田裡面，這個木板就
    在死者倒地的旁邊，大約不到一公尺的距離等語，可見屬實
    ，足證其被保險人劉添才死亡原因顯非罹犯疾病、細菌感染
    、器官老化衰竭等身體內在原因，而係工作時突發性之意外
    而致，且被保險人劉添才倒入水溝而窒息死亡，並非任何人
    所得預見或查知，依上開最高法院判決意旨，自應認被保險
    人劉添才之死因為意外死亡，而被告即應依約給付死亡保險
    金為是。
  3.被保險人劉添才於94年6月8日過逝，嗣經台灣宜蘭地方法院
    檢察署檢察官於同年月9 日相驗後，依相驗屍體證明書所載
    ，死亡方式為「意外」而非「病死或自然死亡」，而於死亡
    原因中「2.其他對死亡有影響之疾病症或身體狀況」欄亦未
    有任何之記載，足證被保險人劉添才之死亡原因確屬意外，
    並非因疾病或身體狀況所引起，原告依保險契約向被告請求
    給付意外死亡保險金應有理由。
  4.另依證人乙○○證稱：被保險人劉添才死亡時，水溝內有水
    ，口鼻有浸到水；而相驗法醫證人甲○○○亦證稱：被保險
    人劉添才係因為癲癇倒入水溝才會死亡，如果倒在平地，只
    要休息一下或馬上有人協助，就不會死亡；這種情形如果倒
    在平地並不一定致死，所以因為本件水溝的地形關係，所以
    才記載意外，窒息休克是直接導致劉添才死亡之原因等語，
    足證直接引發被保險人劉添才死亡之原因，係因為當時無法
    預知的地形因素，導致劉添才昏倒後倒入水溝中，口鼻遭水
    溝水侵入引發窒息休克死亡，確屬意外，被告自應依保險契
    約給付保險金為是。
  5.被告雖辯稱被保險人劉添才於案發前已罹患糖尿病、癲癇等
    疾病云云，惟此並不足以認定被保險人劉添才於94年6月8日
    係因罹患糖尿病、癲癇直接造成死亡，其間亦無任何因果關
    係，縱若被告主張被保險人劉添才係因糖尿病、癲癇等疾病
    發作直接致死，自應負舉證之責，而非徒以臆測之詞或據被
    保險人劉添才之前之病史即斷然拒絕理賠保險金。且縱認被
    保險人之死亡係由於多數原因競合造成，惟依證人甲○○○
    表示工作疲累而導致精神不好，就有可能發生癲癇，而劉添
    才死亡當時亦係在田裡工作，因此亦可能因工作疲累導致癲
    癇發作。且昏倒並不足以導致被保險人劉添才之死亡，證人
    甲○○○亦證稱：被保險人劉添才係因為癲癇倒入水溝才會
    死亡，如果倒在平地，只要休息一下或馬上有人協助，就不
    會死亡；這種情形如果倒在平地並不一定致死，所以因為本
    件水溝的地形關係，所以才記載意外，證人乙○○亦證實劉
    添才死亡實口鼻均浸在溝水中，因此被保險人劉添才之死亡
    仍導因於「遭溝水溺斃」，自應認被保險人劉添才之死亡係
    其他外來性、突發性（偶然性）、意外性（不可預知性）因
    素所造成之意外死亡，而被告應依保險契約給付保險理賠金
    ，被告所為答辯顯不足採。
  (三)訴外人劉添才於94年6月8日確係因意外跌入溪溝中而遭溺斃
    ，被告既無法提出證據證明劉添才係直接因疾病致死，實無
    理由拒絕給付原告對於被保險人劉添才之意外死亡保險金。
    為此爰依保險契約之法律關係聲明請求：被告應給付原告20
    0萬元，暨自94年7月13日起至清償日止，按年息百分之五計
    算之利息；原告並願供擔保請准宣告假執行。
二、被告答辯之意旨：
  (一)本件被保險人並非意外死亡，原告無請求被告給付意外死亡
    保險金之權利：
  1.系爭保險契約之被保險人劉添才死亡後，業經檢察官率同法
    醫相驗後，於相驗屍體證明書「直接引起死亡之原因」欄載
    「甲、心因性猝死，窒息休克死亡。」，其「先行原因」則
    載「癲癇、糖尿病，合併身體不適跌倒水溝」，並未記載「
    溺斃」之文句。
  2.又相驗之法醫師即證人甲○○○已到庭明確表示本案被保險
    人劉添才之死因係猝死，且猝死係因死者本身之癲癇發作而
    來，因心因性猝死導致窒息休克死亡。甲○○○復稱死者發
    生手指、嘴唇發黑現象，是屬於心臟性血管疾病，亦未表示
    與溺斃有所關聯。雖原告訴訟代理人曾向證人詰問是否是因
    意外跌倒導致癲癇？證人亦表示是因癲癇發作而導致跌倒，
    且表示當糖尿病合併癲癇，癲癇隨時會發作，且當時也發現
    死者有腦水腫現象，否則如果他身體無礙，應該不會倒入水
    溝，我們判斷是因為癲癇發作而導致跌倒，所以會在上面記
    載意外跌倒等語。是被保險人死亡之先行原因顯係因癲癇導
    致心因性猝死導致窒息休克，並非因意外之溺斃或跌倒所致
    ，致屬明顯。
  3.而傷害保險其意外傷害或死亡之定義，係採原因說，即須導
    致傷害或死亡之原因係出於外來突發之意外者，方屬意外傷
    害或死亡。是依傷害保險係採原因說之理論，被保險人死亡
    之先行原因為「癲癇、糖尿病，合併身體不適」及腦水腫導
    致跌倒之事實發生，再因「心因性猝死」導致窒息休克後死
    亡，其休克之原因係來自其自身癲癇之身體內部變化，並非
    屬外來之事故所造成。故本件「死亡原因」依前揭相驗屍體
    證明書所載係「心因性猝死」，跌倒非被保險人死亡直接之
    原因，按前揭附約約定，原告自無請求被告給付系爭意外死
    亡保險金之權利，被告當無給付系爭意外死亡保險金義務。
  (二)本件引起被保險人死亡之最有利近因為心因性猝死，非溺水
    窒息致死：
  1.本件就被保險人之死亡原因中，因有多數原因競合，然被保
    險人死亡之先行原因既為「癲癇、糖尿病合併身體不適跌倒
    水溝」，而其最後則係「心因性猝死及窒息休克」死亡，則
    依最高法院94年台上字第1816號判決應採最有利近因之見解
    所示，顯然被保險人死亡之直接原因非跌倒，「心因性猝死
    」始為造成被保險人死亡之最有利之近因，則其最有利近因
    為身體內發性疾病所造成，非屬外來事故，依前揭條款之約
    定，原告自無請求被告給付系爭意外死亡保險金之權利，原
    告之請求自屬無理由。
  2.且劉添才之死亡原因業於相驗屍體證明書明載「直接引起死
    亡之原因」欄有「甲、心因性猝死，窒息休克死亡。」，其
    「先行原因」則載「癲癇、糖尿病，合併身體不適跌倒水溝
    」，有如前述，則依民事訴訟法第355條第1項之規定，就此
    推定之事實，被告就所主張被保險人跌倒係因「癲癇、糖尿
    病，合併身體不適」所造成之事實，自無庸舉證。再者，本
    件被保險人劉添才因「1.癲癇2.水腦症3.糖尿病」而多次跌
    倒及車禍而就診及住院之事實，有診斷證明書可稽。且證人
    甲○○○於95年8 月24日之言詞辯論亦表示當糖尿病合併癲
    癇，癲癇隨時會發作。故被保險人本次跌倒係因其所罹患之
    身體內部疾病癲癇、糖尿病，合併身體不適所致，殆無疑義
    ，更何況本件被保險人劉添才屍體被發現時，身體並無任何
    外傷之記載，與其常因跌倒而受傷就診或住院者不同，更可
    證明跌倒並非被保險人死亡之主要原因，原告否認被告此項
    主張，殊無足取。
  (三)另被告於95年6 月15日所呈之答辯狀中，係在原告所描述之
    事故現場狀況為「當時被保險人左腳在水溝內，右腳在水溝
    路旁，腹部靠在木板上，頭部浸在水裡，且全身無外傷之情
    事」之前提下，故於第5 頁第一行起載「如依一般正常狀況
    ，倘被保險人係因不慎意外跌入水溝者，自當有所掙扎，不
    致發生頭腳分別在不同地點全身無外傷，卻遭不深之水溺斃
    之情事」等語，惟依相驗卷宗內之所有文件，並無任何有關
    被保險人係遭溝渠內流水溺斃之記載，故被保險人顯非遭溝
    水溺斃，被告前呈答辯狀之上開記載顯與事實不符，前已依
    民事訴訟法第279條第3 項之規定，予以撤銷在案。
  (四)爰答辯聲明請求：原告之訴及假執行之聲請均駁回；如受不
    利判決，請准供同額之國泰世華商業銀行一年期可轉讓定期
    存款存單為擔保，免為假執行。
三、兩造不爭執之事實：
    原告主張訴外人劉添才於93年11月19日以其為要保人及被保
    險人，原告為保險受益人，向被告投保國泰新平安保險契約
    ，保險金額200 萬元，保單號碼0000000000，保險期間自93
    年12月13日午夜12時起至94年12月13日午夜12時止；又訴外
    人劉添才於94年6月8日之保險期間內死亡，惟被告以劉添才
    之死亡事故非屬意外所致為由，拒絕給付意外險部分之保險
    金200 萬元之事實，已據原告提出國泰新平安保險要保書暨
    保險契約條款、臺灣宜蘭地方法院檢察署相驗屍體證明書、
    戶籍謄本、被告94年7 月13日拒絕理賠通知書各一份為證（
    見卷第6-11頁），復為被告所不爭執，堪信為實在。
四、本件之爭點及法院之判斷：
    本件經依民事訴訟法第268條之1第2 項規定，與兩造整理並
    協議簡化爭點為：被保險人劉添才於94年6月8日死亡之事實
    ，是否符合系爭保險契約第2 條所約定「意外傷害事故」，
    而得請求被告給付保險金？（見卷第73頁）茲判斷如下：
  (一)按保險契約率皆為定型化契約，被保險人鮮有依其要求變更
    契約約定之餘地；又因社會之變遷，保險巿場之競爭，各類
    保險推陳出新，故於保險契約之解釋，應本諸保險之本質及
    機能為探求，並應注意誠信原則之適用，倘有疑義時，應為
    有利於被保險人之解釋（保險法第54條第2 項參照），以免
    保險人變相限縮其保險範圍，逃避應負之契約責任，獲取不
    當之保險費利益，致喪失保險應有之功能，及影響保險巿場
    之正常發展。意外傷害保險乃相對於健康保險，健康保險係
    承保疾病所致之損失；意外傷害保險則在承保意外傷害所致
    之損失。人之傷害或死亡之原因，其一來自內在原因，另一
    則為外在事故（意外事故）。內在原因所致之傷害或死亡，
    係指被保險人因罹犯疾病、細菌感染、器官老化衰竭等身體
    內部因素所致之傷害或死亡；至外來事故（意外事故），則
    係指內在原因以外之一切事故而言，其事故之發生為外來性
    、偶然性，而不可預見，除保險契約另有特約不保之事項外
    ，意外事故均屬意外傷害保險所承保之範圍（最高法院92年
    度台上字第2710號裁判意旨參照）。且關於保險法第131 條
    所規定之意外傷害之界定，在有多數原因競合造成傷殘或死
    亡事故之情形時，應側重於「主力近因原則」，以是否為被
    保險人因罹犯疾病、細菌感染、器官老化衰竭等身體內在原
    因以外之其他外來性、突發性（偶然性）、意外性（不可預
    知性）等因素作個案客觀之認定，並考量該非因被保險人本
    身已存在可得預料或查知之外在因素，是否為造成意外傷殘
    或死亡事故之主要有效而直接之原因（即是否為其重要之最
    近因果關係）而定，此亦經最高法院著有94年度台上字第18
    16號裁判可參。另再由按財政部保險司所頒之傷害保險單示
    範條款第2 條規定於修正前，所稱意外事故之「意外」定義
    乃須為直接且單獨原因，致其身體蒙受傷害而致殘廢或死亡
    ；然財政部保險司業於85年9月10日以財政部台財保字第852
    370068號函，將傷害保險單示範條款中「直接且單獨」等文
    字刪除修正為「非由疾病引起之外來突發事故」，而不再以
    意外事故係屬直接及單獨之原因為要件，亦明顯改採因果關
    係論。換言之，若意外事故為死亡之主要有效原因者，雖被
    保險人若不先有疾病，即不致因傷致死，亦不能謂非為事故
    之直接結果。
  (二)查本件依卷附兩造不爭執之保險契約條款第2 條約定：「被
    保險人於本契約有效期間內，因遭受意外傷害事故，致其身
    體蒙受傷害而致殘廢或死亡者，依照本契約的約定，給付保
    險金。前項所生意外傷害事故，指非由疾病引起之外來突發
    事故。」等語（見卷第7 頁），並未約定「要以此意外事故
    為直接且單獨之原因」作為給付保險金依據。從而被保險人
    發生意外之事故為死亡之主要有效原因者（相當因果關係 ）
    ，雖被保險人若不先有病，即不致發生意外而死，亦不能謂
    非為事故之直接結果，而此亦屬對被保險人有利之解釋，可
    避免喪失保險契約應有之功能，殆無疑義。
  (三)是查，被保險人劉添才於生前患有癲癇、水腦症、糖尿病等
    疾病乙節，固有被告提出之診斷證明書可考（見卷第49頁 ）
    。然劉添才於94年6月8日係經人發現側身倒臥於三星鄉台七
    線17.2公里旁水深約有40公分之圳溝內，臉部朝下，口鼻並
    已浸入水中，距離其屍體約一公尺左右則有一片木板亦浸入
    水中乙節，業據證人即當日至現場處理之警員乙○○到庭證
    述：「這件現場是我去處理，死者當時是側身倒臥在水溝，
    右腳在水溝外，臉是朝下，相驗卷內所拍攝的照片就是當時
    的情形。」、「當時水溝內有水，口鼻有浸到水。」、「水
    沒有超過膝蓋，大約四十公分左右。」、「因為水溝旁邊有
    缺口，放置木板可以將水引入田裡，因為死者是種田的，所
    以木板我想他用來擋水的，以便引水進入他的田裡面，這個
    木板就在死者倒地的旁邊，大約不到一公尺的距離。」在卷
    （參見卷第83-84頁），復有現場照片附於臺灣宜蘭地方法
    院檢察署94年相字第193號相驗卷宗內足稽（詳見該卷宗第
    8-13頁），是原告主張被保險人劉添才係因工作中為取木板
    引水入其田裡，因突發性意外而跌入水溝窒息死亡，核屬意
    外傷害事故乙節，尚非不可採信。
  (四)再者，被保險人劉添才死亡後，經報請宜蘭地檢署檢察官相
    驗後結果，認為直接引起死亡原因為「甲、心因性猝死、窒
    息死亡」，先行原因（若有引起上述死因之疾病或傷害）則
    為癲癇、糖尿病合併身體不適跌倒水溝，死亡方式係出於「
    意外」，非病死或自然死，此有上揭相驗屍體證明書及相驗
    卷宗可憑。再者，本件雖未對被保險人之屍體進行解剖查明
    死因，惟依本件進行相驗之法醫甲○○○到庭陳稱：「我們
    在相驗當時，發現死者手指及嘴唇都發黑，是屬於心臟性血
    管疾病，我們並非在水溝旁相驗，所以我們認為他是因為癲
    癇導致心因性猝死，導致跌入水溝窒息休克死亡。」、「（
    問：請問證人如何判斷死者是癲癇發作？）我們是根據家屬
    提供的病史，當時也有發現死者有腦水腫的現象，否則如果
    他身體無礙應該不會倒入水溝。」等語（卷本院第81、82頁
    ），顯見相驗之法醫師係根據被保險人之癲癇病史及屍體有
    手指、嘴唇發黑之現象，認定劉添才係因癲癇發作導致心因
    性猝死，並因而在相驗屍體證明書上記載「甲、心因性猝死
    、窒息死亡」，先行原因（若有引起上述死因之疾病或傷害
    ）則為癲癇、糖尿病合併身體不適跌倒水溝，死亡方式係出
    於「意外」等字。然對於手指、嘴唇發黑有無可能係因為溺
    水所造成乙事，證人甲○○○亦已在庭表示：「會發黑是因
    為缺氧，主要是因為心臟不好而引起的。」、「當時我看警
    員的記載是倒在水溝，溺水死亡如果時間長的話也會導致手
    指、嘴唇發黑，但如果時間短的話就不會那麼明顯。」（卷
    第80-83 頁），顯然本件亦顯然無法排除死者之手指、嘴唇
    發黑現象係因被保險人跌入水溝溺水窒息死亡所造成。
  (五)又查，本件依據前開相驗屍體證明書之記載，及法醫師甲○
    ○○之證詞，縱認被保險人劉添才之死亡歷程中，或亦可能
    係因其內在疾病因素與意外跌入水溝等複數原因所競合造成
    。然觀諸法醫師甲○○○陳稱：「劉添才的死因是猝死，因
    為他另外有癲癇而倒入水溝，因為他是倒在平地只要休息一
    下或是馬上就有人協助，就不會死亡，且死者本身有癲癇的
    病史，且死者的心臟不好，當時他的指甲、嘴唇發黑，代表
    他的心臟功能不佳，這種情形如果倒在平地並不一定致死，
    所以因為本件水溝的地形關係，所以我們才會作這樣的判斷
    。」、「（問：本件死者究竟是心因性猝死還是窒息休克死
    亡？）這二個是連帶關係，窒息休克是直接導致他死亡，心
    因性猝死是而導致窒息休克。」、「（問：本件窒息休克的
    原因是因為心因性猝死？）是的。」、「是因為死者的癲癇
    發作導致心因性猝死。」等語（見本院卷第80、81頁），亦
    堪認被保險人掉落水溝窒息死亡之事實，為其死亡事故之最
    近及最直接之原因；此再由法醫師表示：「劉添才的死因是
    猝死，因為他另外有癲癇而倒入水溝，因為他是倒在平地只
    要休息一下或是馬上就有人協助，就不會死亡，且死者本身
    有癲癇的病史，且死者的心臟不好，當時他的指甲、嘴唇發
    黑，代表他的心臟功能不佳，這種情形如果倒在平地並不一
    定致死，所以因為本件水溝的地形關係，所以我們才會作這
    樣的判斷。」、「我們判斷是因為癲癇發作而導致跌倒，所
    以會在上面記載意外跌倒。」、「就如我剛剛所述的，如果
    死者是倒地在平地就可能不會致死，而本件死者是倒入水溝
    ，因為地形的關係所以我們才會記載意外。」等語（卷第80
    、82頁），益足認定被保險人之癲癇疾病與其死亡之間並無
    直接之因果關係，並非造成劉添才死亡之最近及最主要原因
    ；換言之，若非跌入水溝之意外事故，劉添才不至於因其癲
    癇發作而造成心因性猝死再造成窒息死亡，被保險人罹患癲
    癇疾病在先，跌入水溝在後，意外跌入水溝為其死亡之主力
    近因，亦為其死亡主要有效且直接之原因。從而本件縱認被
    保險人劉添才若不先有疾病，即不至於跌入水溝窒息死亡，
    亦不能謂非為死亡事故之直接結果。
  (六)基此，被保險人劉添才於工作中意外跌入水溝造成窒息死亡
    ，又跌入水溝本身之原因有諸多可能，並不具有可預測性，
    可認屬被保險人不可預知之意外事故，顯已符合兩造所立保
    險契約書第2條約定之「意外傷害事故」。
五、綜前所述，本件被保險人劉添才死亡之結果，因已符合保險
    契約所約定之「意外傷害事故」，從而原告依據保險契約之
    法律關係，訴請被告給付保險金200 萬元，洵屬有理。然依
    系爭保險契約約款第13條第2 項約定：「本公司應於收齊前
    項文件後15日內給付之。」本件原告雖無法提出其檢具資料
    向被告申請理賠之時間證明，然其在向被告請求意外險之保
    險金後，業經被告以94年7 月13日通知書表示拒絕理賠在案
    ，從而可認被告至遲於94年7 月13日即已收齊文件而應於15
    日內即94年7月28日前給付保險金，故原告得請求被告支付
    之利息自應從94年7月29日開始起算，亦即其請求被告應自
    94 年7月29日起至清償日止按年息百分之五計算之利息，核
    屬有據，然逾此範圍所為之請求，即非正當，應予駁回。
六、假執行之宣告：兩造陳明願供擔保，分別聲請宣告假執行及
    免為假執行，於原告勝訴部分，均核無不合，爰分別酌定相
    當擔保金額准許之；至原告其餘假執行之聲請，則因訴之駁
    回而失所依附，不應准許，併予駁回。
七、裁判費負擔之依據：依民事訴訟法第79條。
中    華    民    國    95    年    10    月    17    日
                  臺灣宜蘭地方法院民事庭
                      法  官  邱景芬
正本與原本無異。
如不服本判決應於判決送達後20日內提出上訴狀（須附繕本）。
中    華    民    國    95    年    10    月    18    日
                      書記官  邱美龍


司法院資訊處製作；財團法人民間司法改革基金會備份。
